【裁判字號】    98,簡上,353
【裁判日期】    981224
【裁判案由】    所有權移轉登記
【裁判全文】
臺灣臺北地方法院民事判決             98年度簡上字第353號
上  訴  人  甲○○
訴訟代理人  乙○○○
被  上訴人  丁○○
            丙○○
            戊○○
上三人共同
訴訟代理人  盧國勳律師
上三人共同
複代理人    蔡行志律師
上列當事人間請求所有權移轉登記等事件，上訴人對於民國98年
3月27日本院新店簡易庭97年度店簡字第2119號第一審判決提起
上訴，本院於民國98年12月10日言詞辯論終結，判決如下：
    主      文
上訴駁回。
第二審訴訟費用由上訴人負擔。
    事實及理由
一、上訴人主張：上訴人曾於民國62、63年間於臺北市○○區○
    ○段五小段402地號土地上，出資興建門牌號碼臺北市○○
    街22號3、4樓之建物（下稱系爭建物），並為系爭建物之原
    始起造人。系爭建物初始原係於60年間委由建商興建，然建
    商僅興建1樓後旋即倒閉停止施工，上訴人乃以父親林佛樹
    之退休金為繼續興建，不足部分則向上訴人之二伯父林日春
    借款，上訴人除於系爭建物建造期間全程參與出力，諸如拌
    水泥、挖水溝、蓋水溝蓋、廁所、化糞池等工作外，亦另有
    出資購買鐵及水泥，顯見上訴人確實有出資興建系爭建物。
    嗣系爭建物於63年3月1日建築完成後，經上訴人及林承德之
    父親就各樓層為分配，系爭建物1、2樓由林承德所有，上訴
    人則所有系爭建物之3、4樓，惟上訴人並未完成系爭建物所
    有權登記，迄至97年3月間上訴人持相關文件欲辦理系爭建
    物3、4樓之所有權登記時，竟發現系爭建物之4樓（下稱系
    爭建物4樓）部分已遭訴外人林承德之繼承人即被上訴人等
    人於96年12月11日為繼承登記而取得所有權，致上訴人僅得
    完成系爭建物3樓部分之所有權登記。茲既上訴人以父親林
    佛樹之退休金及興建期間勞力付出為出資興建系爭建物，反
    觀被上訴人之父親林承德僅係一公務人員，實無可能有資力
    蓋屋，被上訴人亦未能證明林承德曾向公賣局借錢蓋屋，上
    訴人既有出資，自應取得系爭建物所有權，雖上訴人未能為
    系爭建物4樓房屋之所有權登記，但仍不失為所有權人，被
    上訴人因繼承林承德之違法登記而為所有權人，長期侵害上
    訴人之所有權。爰依所有權之法律關係，並依民法第767條
    規定，請求被上訴人返還系爭建物4樓房屋及塗銷所有權登
    記。
二、被上訴人則以：系爭建物之原始出資建築實係被上訴人之父
    親林承德，此有營造廠商之收據可稽，上訴人就系爭建物之
    興建並未為任何出資，遑論其迄未提出出資收據或付款證明
    。又系爭建物坐落之臺北市○○區○○段五小段402 地號基
    地，係於50年4月25日由林承德向林淮柏及林佛樹以6279元
    購買，並於51年3月12日辦理移轉登記，嗣系爭建物興建完
    成後，就各樓層之分配，系爭建物4樓部分原為另一兄弟訴
    外人林武雄所有，後由林武雄贈與登記予林承德所有，而系
    爭建物3樓部分則係林承德基於兄弟親情無償與供原告居住
    ，惟上訴人竟於林承德往生後，在無任何證據情形下要求被
    告塗銷繼承登記，實無理由。至於，上訴人雖以系爭建物原
    始竣工圖說上曾記載4樓起造人為上訴人而據以主張其為所
    有權人，惟該竣工圖說起造人姓名乃係香洪建築師事務所誤
    繕，此亦有香洪建築師事務所及上訴人切結書可證。是故上
    訴人並無任何請求權基礎及原始出資興建之相關事實，其請
    求系爭建物4樓之所有權移轉登記，即無所據等語，資為抗
    辯。
三、原審為上訴人全部敗訴之判決，上訴人提起上訴到院，並聲
    明：(一)原判決廢棄；(二)被上訴人丁○○以古亭地政事務所，
    96年12月11日登記，就臺北市○○區○○街22號4 樓建物，
    面積83.74 平方公尺，權利範圍全部，所為之移轉登記塗銷
    ，回復為訴外人林承德所有之狀態；(二)訴外人林承德繼承人
    即被上訴人丁○○、丙○○、戊○○應移轉建物所有權與上
    訴人，並協同辦理所有權移轉登記。被上訴人則聲明：上訴
    駁回。
四、兩造不爭執之事實：
    (一)台北市○○區○○街22號4樓房屋於63年3月1日建築完成
      ，於73年1月14日為所有權第一次登記，其後登記為林承
      德所有，林承德死亡後，於96年間因分割繼承登記為被上
      訴人丁○○所有 (台北市○○區○○段5小段783建號謄本
      影本見原審卷第6頁)。
    (二)林承德為上訴人之兄、被上訴人之父，被上訴人3人為林
      承德之繼承人。
五、兩造爭執要點：
    上訴人主張系爭建物為伊所興建，依民法第767條請求返還
    是否有據？
六、得心證之理由：
    (一)按「當事人主張有利於己之事實者，就其事實有舉證之責
      任」民事訴訟法第277條定有明文。所謂舉證係指就爭訟
      事實提出足供法院對其所主張者為有利認定之證據而言，
      若所舉證據，不能對其爭訟事實為相當之證明，自無從認
      定其主張為真正。又主張法律關係存在之當事人，就該法
      律關係發生所須具備之特別要件，應負舉證之責任，原告
      就其主張之事實，不舉證證明者，被告無須就其抗辯之事
      實，負舉證之責任，此為舉證分擔之原則。上訴人既主張
      系爭房地為伊所有，據上說明，自應對該事實負舉證責任
      。
    (二)第按，「按民事訴訟如係由原告主張權利者，應先由原告
      負舉證之責，若原告先不能舉證，以證實自己主張之事實
      為真實，則被告就其抗辯事實即令不能舉證，或其所舉證
      據尚有疵累，亦應駁回原告之請求」最高法院17年上字第
      917號判例意旨可資參照。
    (三)上訴人雖主張系爭建物為其所興建，但為被上訴人所否認
      。經查：
      1.依據被上訴人提出上訴人與其兄弟林承德、林武雄72年
        5月10日簽立之協議書，其內容為「立協議書人等共同
        興建坐落台北市○○街二二號四樓建物壹棟，領有使用
        執照63使字第0277號有案，茲因使用執照平面圖分配表
        筆誤，由起造人（即協議人）重新協議分配如左：即景
        美街22號歸林承德，同所22號二樓歸林承德，同所22號
        三樓歸甲○○，同所22號四樓歸林武雄，22號地下歸林
        承德各所有掌管，以上協議成立各無反悔特立協議書為
        據」，顯見彼等兄弟已就系爭建物之家產予以分配，系
        爭建物既然由上訴人簽名同意分給林承德，上訴人自應
        受該協議書之拘束，至於林武雄與林承德係何法律關係
        ，林承德事後如何取得4樓建物所有權，已與上訴人無
        關；況且，不管系爭建物當初係由何人出資，但事後兄
        弟既然協議分配家產，即應以該協議書的內容為據，與
        當初何人興建無關；退萬步言，協議書內亦明白表示系
        爭建物為「立協議書人等共同興建」，並非上訴人主張
        由伊興建，足見上訴人主張由伊興建，尚非可取。
      2.如上訴人主張系爭建物為伊興建，自應提出伊出資興建
        系爭建物之證明佐證之，惟上訴人僅片面陳稱「起造當
        時（約62年間），林承德在臺灣省政府公賣局景美製瓶
        廠上班，月薪約2000元左右，因積蓄有限，打完地基建
        造一樓時，伊便表示無力分擔而抽身，上訴人甲○○為
        完成雙親願望，便獨力興建至完工」云云（見本院卷27
        頁），依其所言，係指林承德有出資部分，但後來無力
        負擔，由上訴人獨力興建完工，如上訴人所言屬實，應
        有支付相關工程費用之證明可資證明，但上訴人未能提
        出；再者，上訴人卻又於原審陳稱「我是以我父親林佛
        樹的退休金的錢蓋的，63年間以5萬多元蓋的，5萬元不
        夠由我母親王蜜向我二伯父林日春借錢，至於向林日春
        借多少錢我不知道，從民國50年收到大約67年，每個攤
        位的租金每個月租金約幾百元，由我收取租金交給我母
        親林王蜜，我母親有無交給林日春我不知道，我父親所
        出資的五萬元我沒有還我父親，因為大家庭家庭的生活
        費由我父親管理，蓋房子是由我大哥林承德叫承包商來
        施工的，後來蓋到一樓承包商就停止興建，後來由我們
        自己買鋼筋水泥自己蓋的」云云（見原審卷57頁），如
        該節主張為可採（假設語氣），上訴人係主張系爭建物
        由其父母出資，與前開上訴人主張自己出資完全不同。
        若系爭建物係上訴人之父母出資興建，應為渠等父母之
        財產，亦非上訴人所有，故上訴人該部分陳述尚非有理
        ，再依前開最高法院判例意旨，如上訴人之主張有瑕疵
        ，縱被上訴人抗辯事實不能舉證，上訴人仍應遭受敗訴
        判決。故上訴人既無法舉證系爭建物由伊出資興建，即
        應受敗訴判決，至於上訴人指摘被上訴人抗辯系爭建物
        為其出資如何不足採信，亦無法使其主張信為真實。
      3.上訴人雖再主張其為台北市○○街22號4樓房屋之起造
        人，並提出竣工圖影本為證。原證二之竣工圖影本右上
        方4樓起造人固記載為上訴人 (見原審卷第7頁)，惟該
        竣工圖說起造人姓名是香洪建築師事務所所誤繕，有臺
        北市古亭地政事務所檢送之登記申請案影本可稽（見原
        審卷第64-99頁，其中香洪建築師事務所切結書影本見
        原審卷第79頁)，故難認上訴人為系爭房屋之起造人。
      4.上訴人之弟林武雄於原審證稱：「（景美街22號4樓房
        屋是誰出資興建的？)我大哥林承德出資的，他向我父
        親林佛樹的哥哥林淮柏買土地，22號1至4樓都是林承德
        蓋的，當初3個兄弟林承德、我、上訴人協議說由林承
        德蓋房子，3樓要給我2哥即原告（上訴人）甲○○，4
        樓要給我，就這樣大家住在一起，林承德的錢是向公賣
        局製瓶工廠借的，借多少錢我不知道，1到4樓房屋都沒
        有別人出資，蓋房子時林承德在製瓶工廠上班，3個兄
        弟一起經營雜貨店。」等語(見原審卷第57-58頁)，審
        認證人林武雄之證詞與前開協議書上之約定內容相同，
        可見證人林武雄的證詞足堪採信；至於上訴人之嬸嬸、
        被上訴人之母親於原審證稱：「（景美街22號房屋4樓
        是誰出資興建的？)是我先生林承德出資興建的，花多
        少錢興建我不清楚，錢不夠向公賣局製瓶工廠借的，初
        期興建房屋的錢，是我先生上班的薪資拿給我婆婆，再
        由我婆婆拿給他的，金額多少我不清楚，我先生向製瓶
        工廠借十幾萬元，也向我借3萬元，錢是興建1至4樓的
        錢，家裡成員只有我先生有上班，其他人沒有上班。(
        是否原告向其父親拿退休金來興建房屋？)沒有。(原告
        是否有向你二伯父借錢蓋房屋？)都是我先生在處理的
        ，我不清楚。(房屋是否蓋到1樓就停工，停工後由原告
        僱工興建的？)沒有這回事。」等語(見原審卷第59頁)
        ，上訴人雖爭執其證言之證明力，惟被上訴人除提出出
        資證明為證（影本見原審卷第29-35頁)，復提出臺灣省
        菸酒公賣局製瓶工廠75年4月22日函件，用以證明林承
        德曾向該廠借勞宅貸款，可見證人所言不虛，難認系爭
        房屋為上訴人所興建。
    (四)綜上，上訴人未提出證據資以證明系爭建物為其一人所興
      建，且其陳詞有矛盾之處，又與前開協議書內容不容，自
      應受敗訴判決，至於上訴人主張林承德騙伊印鑑證明，或
      每年向伊收取房屋稅、地價稅等等，亦無證據可資佐證，
      均非可採，原審為上訴人敗訴之判決，核無違誤，上訴意
      旨仍執陳詞，指摘原判決不當，求予廢棄改判，為無理由
      ，應駁回其上訴。
七、本件事證已臻明確，兩造其餘攻擊防禦方法及證據資料，核
    與本件判決結果不生影響，毋庸一一論述，併予敘明。
八、據上論結，本件上訴人之上訴為無理由，依民事訴訟法第43
    6條之1第3項、第449條第1項、第78條，判決如主文。
中    華    民    國    98    年    12    月    24    日
                  民事第四庭  審判長法  官  周祖民
                                    法  官  余明賢
                                    法  官  趙子榮
以上正本係照原本作成
本判決不得上訴
中    華    民    國    98    年    12    月    24    日
                                    書記官  謝榕芝

司法院資訊處製作；財團法人民間司法改革基金會備份。
